【裁判字號】    90,上易,2593
【裁判日期】    900828
【裁判案由】    違反著作權法
【裁判全文】
臺灣高等法院刑事判決                  九十年度上易字第二五九三號
    上  訴  人
    即  被  告  乙○○
    被      告  甲○○
右列上訴人因違反著作權法案件，不服台灣桃園地方法院八十八年度易字第二五五五
號，中華民國九十年五月三十一日第一審判決（起訴案號：台灣桃園地方法院檢察署
八十八年度偵字第一四九七六、一五八０六號）提起上訴，本院判決如左：
    主    文
原判決撤銷。
乙○○、甲○○均無罪。
    理    由
一、公訴意旨以：被告甲○○（八十四年十月九日因賭博案件經執行有期徒刑三月易
    科罰金完畢）與被告乙○○共同基於概括犯意之聯絡，自八十八年七月起，由甲
    ○○提供灌有未經同意或授權之美華影視股份有限公司（下稱美華公司）享有著
    作權之「悶」、「你快樂所以我快樂」、「心酸講無話」著作歌曲之伴唱機一台
    及點歌簿一本擺設知情之乙○○負責之桃園縣龜山鄉○○路二七０之一號「百勝
    休閒廣場」予該不特定顧客每首投幣新台幣二十元方式公開播放並按比例抽分圖
    利，共同連續不法侵害他人之著作權益，迄同年七月三十一日十六時十分許，為
    警查獲，扣得上開伴唱機、點歌簿。案經美華公司代表人鄭宗安代表告訴，因認
    被告甲○○、乙○○共犯著作權法第九十二條之非法侵害他人之著作財產權罪嫌
    ，且為連續犯，應依刑法第五十六條之規定以一罪論並加重其刑，被告甲○○並
    應依累犯規定，遞加重其刑云云。
二、按犯罪事實應依證據認定之，無證據不得推定其犯罪事實；不能證明被告犯罪者
    ，應諭知無罪之判決，刑事訴訟法第一百五十四條及第三百零一條第一項分別定
    有明文。又事實之認定應憑證據，如未能發現相當證據，或證據不足以證明，自
    不能以推測或擬制之方法以為裁判之基礎；且認定不利於被告之事實，須依積極
    證據，苟積極證據不足為不利於被告事實之認定時，即應為有利於被告之認定，
    更不必有何有利之證據。又告訴人之告訴係以使被告受刑事訴追為目的，是其陳
    述是否與事實相符，仍應調查其他證據，以資審認（最高法院四十年台上字第八
    六號、三十年上字第八一六號及五十二年台上字第一三００號判例參照）。
三、訊據上訴人即被告甲○○及乙○○，固不否認由被告甲○○將其向點將家企業股
    份有限公司（以下簡稱點將家公司）所購得含有「悶」、「你快樂所以我快樂」
    、「心酸講無話」等三歌曲歌唱帶之電腦伴唱機一台及歌曲目錄集（即點歌簿）
    一本，未經告訴人美華公司之同意或授權，提供置於被告乙○○所經營「百勝休
    閒廣場」供消費者點唱，為公開使用等情，惟矢口否認有何違反著作權法之犯行
    。於原審辯稱：被告甲○○向點將家公司購買時，據公司外務員稱伴唱機是營業
    用的，所有歌曲均有版權，可以在營業場所播放，至於其中有三首歌曲，告訴人
    有著作權，被告並不知情，且依點將家公司在報上聲明亦可以公開播放的，被告
    為小市民，不知公開播放是違法的等語。於本院辯稱略以：被告是依點將家公司
    所生產之電腦伴唱機可作為營業使用，該伴唱機內所儲存歌曲均經合法授權，自
    可在營業場所使用，加以該伴唱機所儲存歌曲達五千首以上，而點歌簿亦未記載
    著作財產權屬何人，被告並無能力對該五千首以上之歌曲一一去查證其著作財產
    權誰屬，再去取得其授權，被告主觀上並無侵害告訴人著作財產權之故意。至告
    訴人所取得之照片乃係於案發當日由警方與告訴人所指派之蒐證人員前往被告乙
    ○○所經營之「百勝休閒廣場」當場測試電腦伴唱機所拍攝而得，被告並無公開
    演出涉案歌曲之行為云云。公訴人認被告等涉犯著作權法第九十二條之罪，無非
    以告訴人及其代理人宋育才之指述，並有伴唱機及點歌簿扣案可為佐證，另參以
    賣方代理人曾一度證稱「有說需申請公播證後才能公開播放」等情，為其論據。
四、本院查：
    (一)歌曲「心酸講無話」之詞、曲著作人林秋離、熊美玲於八十七年一月十二日將
      其著作財產權專屬授權予香港商百代著作權代理股份有限公司台灣分公司（下
      簡稱ＥＭＩ臺灣分公司），授權範圍包含(1)出版、發行權，(2)灌錄、複製、重
      製權，(3)改作、編輯權，(4)公開播送（放）、公開演出權，(5)出租、銷售權等
      權利，授權期間自八十七年一月十五日起至八十九年一月十四日止；ＥＭＩ臺
      灣分公司再於八十八年四月二十九日專屬授權告訴人，授權範圍包含(1)重製權
      ，(2)公開播送、公開演出權，(3)改作、編輯權，(4)出租權，(5)訴訟權等權利，
      授權期間自八十八年四月二十九日起至八十八年七月三十一日止，此有合約書
      、著作財產權專屬授權證明書、證明書附卷可稽（見原審卷第三００至三０七
      頁）。又香港商百代著作權代理股份有限公司於八十八年四月二十九日就歌曲
      「悶」、「你快樂所以我快樂」及「心酸講無話」等曲目專屬授權告訴人，授
      權範圍包含重製權、公開演出權等權利，授權期間自八十八年四月二十九日起
      至同年七月三十一日止，此有合約書在卷可按（見原審卷第三０五至三０七頁
      ）。準此，告訴人就被告自八十八年七月間某日起至同年七月三十一日止就「
      心酸講無話」、「悶」及「你快樂所以我快樂」等歌曲，所為公開演出之行為
      ，以著作財產權人之身分提起本件告訴，固屬於法有據。
    (二)經核閱告訴人所提出之點將家公司與點將股份有限公司與就「心酸講無話」之
      歌曲（含詞、曲部分）所簽訂之同意書（見原審卷第三０八頁），授權範圍僅
      限於「僅能以電腦音樂方式使用一次」、「僅能以家用電腦音樂磁片之產品型
      態出版發行」（見契約第一條第一、二款規定）。又點將家公司與ＥＭＩ臺灣
      分公司就「悶」及「你快樂所以我快樂」等歌曲（含詞、曲部分）所簽訂之同
      意書（見原審卷第三一０至三一一頁），授權範圍僅限於「就重製原音樂著作
      之影音同步權利之音聲多重組曲合輯伴唱（限家用）」，權利範圍均為百分之
      五十；另點將家公司與一間製作有限公司就「悶」及「你快樂所以我快樂」等
      歌曲（曲之部分）所簽訂之音樂使用同意合約書（見偵查卷第三一二至三一三
      頁），授權範圍為「悶--電腦音樂MIDI音樂伴唱卡第77集，你快樂所以我快樂
      --電腦音樂MIDI音樂伴唱卡第76集」，權利範圍均為百分之五十，並未約定得
      公開演出該歌曲。準此，點將家公司就本案系爭歌曲均未取得公開播送或公開
      演出之授權，應可認定。
    (三)按著作權法第九十二條規定以公播方式侵害著作權罪之成立，以行為人具有故
      意為其構成要件，而所謂故意係指行為人主觀上必須對於客觀不法構成要件所
      描述之行為主體、行為客體、行為、行為時之特別情狀、行為結果等，均有所
      認識，始可謂具備認知要素，並需進而具有實現不法構成要件之全部客觀行為
      情狀之決意，始具故意之決意要素，行為人必須兼具上開認知要素及決意要素
      ，始可認為具有犯意之故意。本件被告甲○○於八十八年七月間向點將家公司
      購買扣案之電腦伴唱機一台，當時並附有歌曲目錄集一本，而於該目錄集之每
      頁下方載有：「內含所有歌曲均已獲各大唱片公司、音樂經紀公司及著作權人
      正式授權可公開演出；但應事先付費，取得仲介團體授權後始可公開始用」等
      文字，此等文字均為公司所印，消費者並不知其中之「「心酸講無話」、「悶
      」、「你快樂所以我快樂」三首歌曲告訴人有著作權，不能公開播放等情，業
      據證人即在點將家公司擔任法務工作之洪敏修於本院到庭結證明確，並有該歌
      曲目錄集一本扣案可稽。被告甲○○既向點將家公司購買營業用之電腦伴唱機
      ，而在所附送之歌曲目錄集每頁下方並載有「內含所有歌曲均已獲各大唱片公
      司、音樂經紀商及著作權人正式授權可以公開演出」等文字，則其因信任此項
      記載為真，而將其所購伴唱機連同附送之歌曲目錄集擺設在被告乙○○經營之
      「百勝休閒廣場」供消費客人點唱，究難謂其主觀上具有非法侵害告訴人就上
      開三首歌曲著作財產權之故意。雖上開歌曲目錄集每頁下方另載有「但應事先
      付費，取得仲介團體授權後始可公開使用」等語，然該歌曲目錄集之歌曲數目
      多達數千首，實際上已極難查悉其每首歌曲之著作財產權誰屬，或已委託何相
      關團體後，再去一一覓得授權，且伴唱機經銷業者通常均會向購買者保證已獲
      得公開播放之授權，使用上不會有問題等情，以促銷該伴唱機，而被告甲○○
      為營業用而向點將家公司購買扣案之伴唱機，因信任所附送之歌曲目錄集內有
      「內含歌曲均已獲各大唱片公司、音樂經紀公司及著作權人正式授權，可公開
      演出」之記載，縱其未再付費取得仲介團體之授權，亦不能因此即認其有侵害
      告訴人著作權之故意，蓋未付費，非不得於事後催付，此與著作權人是否授權
      可公開播放或公開演出無關。至上開伴唱機賣方代理人葉憲明於偵查中雖稱：
      「需申請公播證後才能公開播放」等語（見八十八年偵字第一四九七六號卷第
      一四頁正面）。惟被告甲○○已當庭否認其購買伴唱機時賣方有說要申請公播
      證情事，則葉憲明之上開供詞是否可信，已非無疑，且有無申請公播證，與著
      作權人是否授權可以公開播放，本屬二事，自不能因未申請公播證即謂被告有
      侵害告訴人著作權之故意。又告訴人委任之代理人宋育才雖指訴被告有侵害告
      訴人之著作權，然對被告具有犯罪之故意乙節，並未舉證證明，自難僅依其片
      面之指訴，即認被告故意侵害告訴人之著作權。又被告乙○○僅受甲○○提供
      將所購買之扣案伴唱機連同歌曲目錄集一本擺設在其所經營之「百勝休閒廣場
      」，供來此消費之客人點唱而已，其依被告甲○○告稱該伴唱機為營業用，所
      儲存歌曲均可公開播放，且所附該歌曲目錄集內頁復有「內含所有歌曲已獲各
      大唱片公司、音樂經紀公司及著作權人正式授權可公開演出」之記載，依其知
      識程度及能力，實亦無法就該歌曲目錄集內數千首歌曲再一一查證其著作權屬
      何人，有無確實授權可以公開播放或公開演出，故亦難認其有侵害告訴人系爭
      三首歌曲著作權之故意。被告甲○○、乙○○所辯不知告訴人就系爭「心酸講
      無話」、「悶」、「你快樂所以我快樂」三首歌曲有著作權，不得公開播放，
      其無侵害告訴人著作權之故意云云，應堪採信。
    (四)系爭「心酸講無話」、「悶」、「你快樂所以我快樂」三首歌曲，固儲存在扣
      案之電腦伴唱機內，惟據被告等辯稱被告並無公開演出該三首歌曲之行為云云
      。查本件係告訴人委任之代理人宋育才會同桃園縣警察局龜山分局指派警員鄭
      俊超等人於八十八年七月三十一日下午三時五十五分至同日下午四時十分，持
      檢察官搜索票前往桃園縣龜山鄉○○路二七０之一號被告乙○○所經營之「百
      勝休閒廣場」實施搜索，當場點播系爭之三首歌曲，拍攝照片七張，並將現場
      電腦伴唱機一台、歌曲目錄集一本扣案為證，此有告訴人代理人宋育才及被告
      乙○○之警訊筆錄及搜索扣押證明筆錄、現場照片七張附於偵查卷宗（見八十
      八年度核退字第一三八一號）可稽，告訴人並未舉證證明被告等確有於上開場
      所公開播放或公開演出系爭三首歌曲之行為，則被告等所為未公開演出系爭三
      首歌曲行為之辯解，亦可採信。
    (五)綜上所述，被告主觀上既無侵害告訴人系爭三首歌曲著作權之故意，客觀上亦
      無公開播放或公開演出系爭三首歌曲之行為，核與著作權法第九十二條之犯罪
      構成要件不符，自不能以該條罪責相繩。此外又查無其他積極證據足以證明被
      告犯罪，依法應為被告等無罪之諭知。乃原審未予詳研，遽為被告等有罪之判
      決，尚有未洽。被告上訴意旨否認犯罪，指摘原審判決不當，為有理由，應由
      本院將原判決撤銷改判諭知被告乙○○、甲○○均無罪。
據上論斷，應依刑事訴訟法第三百六十九條第一項前段、第三百六十四條、第三百零
一條第一項判決如主文。
本案經檢察官覃正祥到庭執行職務。
中    華    民    國      九十    年      八        月     二十八       日
                            臺灣高等法院刑事第二庭
                                審判長法  官    蔡  長  溪
                                      法  官    楊  貴  志
                                      法  官    林  俊  益
右正本證明與原本無異。
不得上訴。
                                      書記官    李  明  昇
中    華    民    國      九十    年       八       月      三十        日


司法院資訊處製作；財團法人民間司法改革基金會備份。
